---
source: Rmd
title: Differential expression 解析
teaching: 60
exercises: 45
---

```{r source-download-data, echo=FALSE, purl=FALSE, message=FALSE, warning = FALSE}
source("download_data.R")
```

::::::::::::::::::::::::::::::::::::::: objectives

- Differential expression 解析における主要な手順について説明してください。
- DESeq2パッケージを使用してR環境でこれらの手順を実行する方法を説明してください。

::::::::::::::::::::::::::::::::::::::::::::::::::

:::::::::::::::::::::::::::::::::::::::: questions

- 典型的な Differential expression 解析で実施される主な手順は何ですか？
- DESeq2の出力結果をどのように解釈すればよいですか？

::::::::::::::::::::::::::::::::::::::::::::::::::

## Differential expression の推定

RNA-seqデータ解析における主要な目的の一つは、実験群間または条件間（例：処理群と対照群、時間点、組織など）における系統的な変化を定量化し、統計的に推論することです。
これは通常、条件間変動と条件内変動を用いて発現変動パターンを示す遺伝子を同定することで行われ、生物学的複製サンプル（同一条件下での複数サンプル）が必要となります。
発現変動解析を実施するためのソフトウェアパッケージは複数存在します。
比較研究によれば、発現変動遺伝子（DEG）に関してはある程度の一致が見られるものの、ツール間にはばらつきがあり、どのツールも他のすべてのツールを一貫して上回る性能を示すことはないことが報告されています（[Soneson and Delorenzi, 2013](https://bmcbioinformatics.biomedcentral.com/articles/10.1186/1471-2105-14-91)参照）。
以下では、[DESeq2](https://bioconductor.org/packages/release/bioc/html/DESeq2.html)
ソフトウェアパッケージを使用した発現変動解析の実施方法を説明し、実際に解析を行います。[edgeR](https://bioconductor.org/packages/release/bioc/html/edgeR.html)パッケージも同様の手法を実装しており、カウントデータに関する主要な仮定を共有しています。
両パッケージとも一般的に良好な安定性を示し、同等の結果が得られます。

## DESeqDataSetオブジェクト

`DESeq2`を実行するには、カウントデータを`DESeqDataSet`クラスのオブジェクトとして表現する必要があります。
`DESeqDataSet`は`SummarizedExperiment`クラス（[定量データのインポートとアノテーション](../episodes/03-import-annotate.Rmd)セクション参照）の拡張版であり、カウントアッセイデータ、特徴量（ここでは遺伝子）、およびサンプルメタデータに加えて、 _design formula_ を保持します。
 _design formula_ は、モデリング時に用いる変数を表現するものです。通常は解析対象の変数（群変数）や、考慮したいその他の変数（例：バッチ効果変数）などが含まれます。 _design formula_ および関連する_design matrices_に関する詳細な説明は、[design matricesの詳細な探索](../episodes/06-extra-design.Rmd)セクションで行います。`DESeqDataSet`クラスのオブジェクトは、[カウント行列](https://bioconductor.org/packages/release/bioc/vignettes/DESeq2/inst/doc/DESeq2.html#countmat)、[SummarizedExperimentオブジェクト](https://bioconductor.org/packages/release/bioc/vignettes/DESeq2/inst/doc/DESeq2.html#se)、[トランスクリプト存在量ファイル](https://bioconductor.org/packages/release/bioc/vignettes/DESeq2/inst/doc/DESeq2.html#tximport)、または[htseqカウントファイル](https://bioconductor.org/packages/release/bioc/vignettes/DESeq2/inst/doc/DESeq2.html#htseq)から構築可能です。

### パッケージの読み込み


```{r load-pkg}
suppressPackageStartupMessages({
    library(SummarizedExperiment)
    library(DESeq2)
    library(ggplot2)
    library(ExploreModelMatrix)
    library(cowplot)
    library(ComplexHeatmap)
    library(apeglm)
})
```

### データの読み込み

前回の品質管理分析で使用した `SummarizedExperiment` オブジェクトを再度読み込みます。品質管理の探索的分析では、カウント数が5未満の遺伝子約35%を削除しました。これらの遺伝子は情報量が不足していたためです。DESeq2の統計解析においては、デフォルトで独立したフィルタリングが行われるため、これらの遺伝子を厳密に削除する必要はありません。ただし、これにより `DESeqDataSet` オブジェクトのメモリ使用量が減少し、計算速度が向上する可能性があります。さらに、これらの遺伝子が可視化結果を乱雑にするのを防ぐことができます。

```{r read-se}
se <- readRDS("data/GSE96870_se.rds")
se <- se[rowSums(assay(se, "counts")) > 5, ]
```

### DESeqDataSetの作成

本例で使用するdesign matricesは `~ sex + time` とします。これにより、以下の比較が可能になります：
- 雄と雌の平均値の差（時間ポイントを平均化）
- day 0、4、8の平均値の差（雄と雌を平均化）
他の比較（例：「雌・day8」対「雌・day0」、「雄・day8」対「雄・day0」）を行いたい場合は、異なるdesign matricesを使用することで、これらのペアワイズ比較をより容易に抽出できます。

```{r make-deseqdataset}
dds <- DESeq2::DESeqDataSet(se,
                            design = ~ sex + time)
```

::::::::::::::::::::::::::::::::::::: instructor

`DESeqDataSet`を生成する関数は、入力データの種類に応じて適切に調整する必要があります。例えば：

```{r make-deseqdataset-options, eval=FALSE}
#From SummarizedExperiment object
ddsSE <- DESeqDataSet(se, design = ~ sex + time)

#From count matrix
dds <- DESeqDataSetFromMatrix(countData = assays(se)$counts,
                              colData = colData(se),
                              design = ~ sex + time)
```

:::::::::::::::::::::::::::::::::::::::::::::::::

## 正規化処理

`DESeq2` と `edgeR` は以下の前提条件に基づいています：

- ほとんどの遺伝子は発現量に有意な差がない
- 特定の遺伝子にリードがマッピングされる確率は、同一グループ内のすべてのサンプルにおいて同一である

[前節](../episodes/04-exploratory-qc.Rmd) の探索的データ分析で示したように、サンプルの総リード数（同一条件下で取得されたものであっても）はライブラリサイズ（シーケンシングされた総リード数）に依存します。グループ間およびグループ内で特定の遺伝子のカウント変動を比較するためには、まずライブラリサイズと組成効果を考慮する必要があります。
前節で説明した `estimateSizeFactors()` 関数を思い出してください：

```{r estimate-sizefactors}
dds <- estimateSizeFactors(dds)
```

::::::::::::::::::::::::::::::::::::: instructor

_DESeq2_ では、**「相対対数発現量」（RLE：Relative Log Expression）**法を用いて、リード深度とライブラリ構成を考慮したサンプルごとの**サイズ因子**を算出します。
一方、_edgeR_ では**「トリミング平均M値」（TMM：Trimmed Mean of M-Values）**法を採用し、ライブラリサイズの差異や組成的影響を補正します。
_edgeR_の**正規化係数**と_DESeq2_の**サイズ因子**は類似した結果をもたらしますが、これらは理論的に同等のパラメータではありません。

:::::::::::::::::::::::::::::::::::::::::::::::::

## 統計モデリング

`DESeq2` と `edgeR` は、RNA-seqデータのカウント値を **負の二項分布** としてモデル化します。これは、グループあたりのサンプル数が少ない場合、平均値と分散の相関関係（[探索的データ解析](../episodes/04-exploratory-qc.Rmd)参照）、およびカウント分布の偏りを考慮するためです。

### 分散パラメータ

負の二項分布に従う遺伝子のカウント値におけるグループ内分散は、平均 $\mu$ に対して以下のようにモデル化できます：

$var = \mu + \theta \mu^2$

ここで $\theta$ は遺伝子固有の **分散パラメータ** を表し、データのばらつき度合いを示す指標です。第二段階として、各遺伝子の分散パラメータを推定することで、グループ内の期待分散値を算出し、グループ間の差異を検定します。サンプル数が限られている場合、適切な分散推定値は得にくいため、類似した発現パターンを示す遺伝子間の情報が活用されます。各遺伝子の分散推定値は、観測された分散分布の中央値方向に「縮小」（shrinked）されます。`DESeq2` では、`estimateDispersions()` 関数を使用して分散推定値を取得できます。
`plotDispEsts()` 関数を用いることで、この **縮小効果** の影響を視覚的に確認することが可能です：

```{r estimate-dispersions, fig.alt="Scatterplot with the mean of normalized counts on the x-axis and the dispersion on the y-axis. The plot shows black dots corresponding to gene-wise estimates of the dispersion, a red line corresponding to the fitted trend, and blue dots corresponding to the final dispersion estimates. There is a general trend of decreasing dispersion with increasing mean normalized counts."}
dds <- estimateDispersions(dds)
plotDispEsts(dds)
```

### 検定方法

`DESeq2`パッケージの`nbinomWaldTest()`関数を使用することで、_一般化線形モデル（GLM）_を構築し、_design matrices_の各変数に対応する_対数2倍変化量_（「GLM係数」「ベータ係数」または「効果量」と同義）を算出できます。_design matrices_は _design formula_ と直接関連しており、自動的に生成されます。例えば、1つの変数（`~ treatment`：処理群と対照群）を持つdesign formulaで、2つの因子水準（処理群と対照群）がある場合を考えます。この場合、サンプル$j$における特定遺伝子の平均発現量$\mu_{j}$は以下のようにモデル化されます：

$log(μ_j) = β_0 + x_j β_T$

ここで、$β_T$は処理群と対照群間の対数2倍変化量を表し、$x_j$はサンプル$j$が処理群に属する場合に1、対照群に属する場合に0となります。

最終的に、推定された対数2倍変化量は標準誤差でスケーリングされ、_Wald検定_を用いて0と有意に異なるかどうかが検証されます。

```{r wald-test}
dds <- nbinomWaldTest(dds)
```

::::::::::::::::::::::::::::::::::::: callout

### 注意

上記で説明した標準的な差異発現解析は、単一の関数 `DESeq()` にまとめられています。最初のコードブロックを実行することは、2番目のコードブロックを実行することと等価です：


```{r deseq, eval=FALSE, echo=TRUE }
dds <- DESeq(dds)
```

```{r deseq-steps, eval=FALSE, echo=TRUE }
dds <- estimateSizeFactors(dds)
dds <- estimateDispersions(dds)
dds <- nbinomWaldTest(dds)
```

:::::::::::::::::::::::::::::::::::::::::::::::::

## 特定の対比に関する結果の探索

`results()` 関数を使用すると、遺伝子ごとの検定統計量（対数2倍変化量や調整済みp値など）を抽出できます。比較対象とする対比は、モデル係数の線形結合として定義します（これは設計行列内の列の組み合わせに相当します）。したがって、この定義は設計式と直接関連しています。設計行列の詳細な解説と、異なる対比を指定するための使用方法については、[設計行列の探索](../episodes/06-extra-design.Rmd) のセクションを参照してください。`results()` 関数では、対比を対象変数（参照変数）と、その比較対象となる水準を用いて `contrast` 引数で指定します。デフォルトでは、参照変数は設計式の**最後の変数**となり、_参照水準_ は最初の因子水準、_最後の水準_ が比較対象として自動的に使用されます。また、`results()` 関数の `name` 引数を使用して明示的に対比を指定することも可能です。利用可能なすべての対比名は、`resultsNames()` 関数で取得できます。

::::::::::::::::::::::::::::::::::::: challenge

このレッスンで使用されている例に対して `results(dds)` を実行する際、比較のデフォルト値となる **コントラスト**、**基準レベル**、および **「最終レベル」** はそれぞれ何になりますか？

_ヒント：オブジェクト構築に使用された設計式を確認してください。_

:::::::::::::::::::::::: solution

このレッスンの例では、設計式の最後の変数は `time` です。
**基準レベル**（アルファベット順で最初の値）は `Day0` で、**最終レベル**は `Day8` です。

```{r check-time-levels}
levels(dds$time)
```

デフォルトの対比を特定するのが難しい場合でも、`results()` 関数の出力には明示的に参照している対比が記載されています（以下参照）！


:::::::::::::::::::::::::::::::::
::::::::::::::::::::::::::::::::::::::::::::::::

`results()`関数の出力を詳細に分析するには、`summary()`関数を使用し、有意性（p値）に基づいて結果を並べ替えることができます。ここでは、特に`時間`（「関心のある変数」）における変化に関心があり、具体的には`Day0`（「基準レベル」）と`Day8`（「比較対象レベル」）の間で発現量に差異が見られる遺伝子を対象としています。使用したモデルには`性別`変数が含まれています（上記参照）。したがって、本分析結果は性別に関連する差異を考慮した「補正済み」の値となります。

```{r res-time}
## Day 8 vs Day 0
resTime <- results(dds, contrast = c("time", "Day8", "Day0"))
summary(resTime)
# View(resTime)
head(resTime[order(resTime$pvalue), ])
```

::::::::::::::::::::::::::::::::::::: instructor

以下の2つのコントラスト指定方法は、本質的に同等の結果をもたらします。
`name` パラメータには `resultsNames()` 関数を使用してアクセスできます。

```{r res-time-options}
resTime <- results(dds, contrast = c("time", "Day8", "Day0"))
resTime <- results(dds, name = "time_Day8_vs_Day0")
```

:::::::::::::::::::::::::::::::::::::::::::::::::

::::::::::::::::::::::::::::::::::::: challenge

時間の影響を排除して、雄個体と雌個体間における DE 遺伝子を探索してください。

_ヒント: GLM を再度適合させる必要はありません。`resultsNames()` 関数を使用して正しい対比を取得してください。_


:::::::::::::::::::::::: solution

```{r res-sex}
## Male vs Female
resSex <- results(dds, contrast = c("sex", "Male", "Female"))
summary(resSex)
head(resSex[order(resSex$pvalue), ])
```

:::::::::::::::::::::::::::::::::
::::::::::::::::::::::::::::::::::::::::::::::::

::::::::::::::::::::::::::::::::::::: callout

### 多重検定補正

遺伝子ごとに1回ずつ行われる多数の検定を実施するため、DE解析の結果には必然的に**偽陽性**が相当数含まれることになります。例えば、20,000個の遺伝子を$\alpha = 0.05$の有意水準で検定した場合、実際には発現差が認められない遺伝子が1,000個有意に検出されると予想されます。

このような高い偽陽性率を考慮するため、我々は結果に対して**多重検定補正**を適用します。`DESeq2`ではデフォルトで、[Benjamini-Hochberg法](https://link.springer.com/referenceworkentry/10.1007/978-1-4419-9863-7_1215)を用いて、DE解析結果に対する**調整済みp値**（padj）を算出します。

:::::::::::::::::::::::::::::::::::::::::::::::::

## 独立フィルタリングと対数倍率変化の縮小処理

結果はさまざまな方法で可視化できます。特に有用なのは、_log2倍変化量_、_有意に発現変動した遺伝子_、および_遺伝子の平均カウント数_の関係性を分析することです。
`DESeq2`にはこの分析を行うための便利な関数`plotMA()`が用意されています。

```{r plot-ma, fig.alt="MAプロット：x軸に正規化後の平均カウント数、y軸に対数倍率変化量を表示。有意に発現変動した遺伝子は青色で表示されています。平均正規化カウント数が少ない遺伝子ほど、対数倍率変化量の範囲が広くなっています。"}
plotMA(resTime)
```

この結果から、平均カウント数が少ない遺伝子ほど対数倍率変化量が大きくなる傾向が確認できます。
これは、発現量の低い遺伝子のカウントデータが非常にノイズを含む性質によるものです。
平均カウント数が少なく分散が大きいこれらの遺伝子については、情報量が限られているため、対数倍率変化量を縮小処理することができます。

```{r res-time-lfc, fig.alt="MAプロット：x軸に正規化後の平均カウント数、y軸に縮小処理された対数倍率変化量を表示。有意に発現変動した遺伝子は青色で表示されています。平均正規化カウント数が少ない遺伝子の対数倍率変化量は、ほとんどがゼロに近い値に縮小されています。"}
resTimeLfc <- lfcShrink(dds, coef = "time_Day8_vs_Day0", res = resTime)
plotMA(resTimeLfc)
```

対数倍率変化量の縮小処理は、遺伝子の可視化やランキングにおいて有用ですが、結果の詳細な検討を行う場合には、通常`independentFiltering`引数を使用して発現量の低い遺伝子を除去します。

::::::::::::::::::::::::::::::::::::: challenge

デフォルトでは `independentFiltering` は `TRUE` に設定されています。低発現遺伝子をフィルタリングしない場合、どのような結果が得られるでしょうか？ `summary()` 関数を使用して結果を比較してみてください。ほとんどの低発現遺伝子は、有意な発現差を示していません（上記の MA プロットでは青色で表示されています）。それでは、結果に差異が生じる原因は何でしょうか？

:::::::::::::::::::::::: solution

```{r res-time-nofilt}
resTimeNotFiltered <- results(dds,
                              contrast = c("time", "Day8", "Day0"), 
                              independentFiltering = FALSE)
summary(resTime)
summary(resTimeNotFiltered)
```

発現頻度が極めて低い遺伝子では、分散が大きいため有意差が認められることはほとんどありません。したがって、低発現遺伝子をフィルタリングすることで、実験全体における偽陽性率を一定に保ったまま検出感度を向上させることが可能となります。

:::::::::::::::::::::::::::::::::
::::::::::::::::::::::::::::::::::::::::::::::::

## 選択した遺伝子セットの可視化

発現変動遺伝子の数は非常に膨大であり、単に発現変動遺伝子をランク付けしたリストだけでは、実験的な疑問に対する解釈が難しい場合があります。遺伝子発現パターンを可視化することで、発現パターンの傾向や、関連する機能を持つ遺伝子群を特定することが可能になります。具体的な遺伝子群の過剰表現については、[後のセクション](../episodes/07-gene-set-analysis.Rmd)で体系的な検出を行います。ただし、この可視化作業を行うだけでも、今後の解析で期待すべき結果のイメージを掴む上で大いに役立ちます。

可視化には、変換処理を施したデータ（[探索的データ解析](../episodes/04-exploratory-qc.Rmd)を参照）と、最も有意に発現変動が認められた遺伝子群を使用します。ヒートマップを作成することで、サンプル群間（列方向）の発現パターンを明らかにできるほか、遺伝子（行方向）をその類似性に基づいて自動的に順序付けすることが可能です。

```{r heatmap-time, fig.alt="Heatmap showing the vsd-transformed expression levels for the ten most significantly differentially expressed genes over time, in all the samples."}
# Transform counts
vsd <- vst(dds, blind = TRUE)

# Get top DE genes
genes <- resTime[order(resTime$pvalue), ] |>
         head(10) |>
         rownames()
heatmapData <- assay(vsd)[genes, ]

# Scale counts for visualization
heatmapData <- t(scale(t(heatmapData)))

# Add annotation
heatmapColAnnot <- data.frame(colData(vsd)[, c("time", "sex")])
heatmapColAnnot <- HeatmapAnnotation(df = heatmapColAnnot)

# Plot as heatmap
ComplexHeatmap::Heatmap(heatmapData,
                        top_annotation = heatmapColAnnot,
                        cluster_rows = TRUE, cluster_columns = FALSE)
```

::::::::::::::::::::::::::::::::::::: challenge

ヒートマップと上位のDE遺伝子を確認してください。3時点すべてにおける変化の傾向として、予想通りの結果や予想外の結果は見つかりましたか？

::::::::::::::::::::::::::::::::::::::::::::::::

## 結果の出力

R環境外で独立して使用できる形式の出力ファイルを生成したい場合があります。`resTime`オブジェクトの形式は行名として遺伝子シンボルのみを含んでいるため、遺伝子アノテーション情報を結合した上で、.csvファイルとして保存します：

```{r save-results, eval=FALSE}
head(as.data.frame(resTime))
head(as.data.frame(rowRanges(se)))

temp <- cbind(as.data.frame(rowRanges(se)),
              as.data.frame(resTime))

write.csv(temp, file = "output/Day8vsDay0.csv")

```

:::::::::::::::::::::::::::::::::::::::: keypoints

- DESeq2では、差異的発現解析の主要な手順（サイズ因子推定、分散推定、検定統計量の算出）が単一の関数DESeq()に統合されています。
- 発現量の低い遺伝子を独立してフィルタリングすることは、多くの場合有効な手法です。

::::::::::::::::::::::::::::::::::::::::::::::::::


